---
title: "从样本质控到配对差异表达"
author: "bulkMAE"
output:
  rmarkdown::html_vignette:
    toc: true
    number_sections: true
vignette: >
  %\VignetteIndexEntry{从样本质控到配对差异表达}
  %\VignetteEngine{knitr::rmarkdown}
  %\VignetteEncoding{UTF-8}
---

```{r setup, include=FALSE}
knitr::opts_chunk$set(
  collapse = TRUE,
  comment = "#>",
  fig.width = 7,
  fig.height = 4.8,
  dpi = 120,
  fig.retina = 2
)
set.seed(20260824)
library(bulkMAE)
library(ggplot2)
```

# 目标与数据

这篇教程用真实 RNA-seq 数据完成一条可复现的样本质控（QC）和差异表达流程。数据来自 Bioconductor 的
[`airway`](https://bioconductor.org/packages/release/data/experiment/html/airway.html)
ExperimentData 包；安装完成后，本文渲染不访问网络。若尚未安装教学依赖，可以先运行：

```{r install, eval=FALSE}
BiocManager::install(c("airway", "edgeR", "DESeq2"))
```

```{r load-data}
data("airway", package = "airway")

counts <- SummarizedExperiment::assay(airway, "counts")
sample_data <- as.data.frame(
  SummarizedExperiment::colData(airway),
  optional = TRUE
)
feature_data <- as.data.frame(
  SummarizedExperiment::rowData(airway),
  optional = TRUE
)[, c("gene_id", "gene_name", "symbol", "gene_biotype"), drop = FALSE]

sample_data$dex <- factor(sample_data$dex, levels = c("untrt", "trt"))
sample_data$cell <- factor(sample_data$cell)
feature_data$display_label <- as.character(feature_data$symbol)
missing_label <- is.na(feature_data$display_label) |
  !nzchar(feature_data$display_label)
feature_data$display_label[missing_label] <- feature_data$gene_id[missing_label]
feature_data$display_label <- make.unique(feature_data$display_label)

mae <- mae_from_matrix(
  expression = counts,
  samples = sample_data,
  row_data = feature_data,
  experiment = "airway",
  assay = "counts"
)
```

载入对象包含 `r format(nrow(counts), big.mark = ",")` 个基因和
`r ncol(counts)` 个样本。四个 cell line 各有一份 untreated 与一份 treated 样本，因而处理比较不是
8 个互相独立样本的简单两组比较。后面的模型使用 `~ cell + dex`：`cell` 吸收细胞系间的基线差异，
`dex` 估计在四对样本中一致的地塞米松效应。

```{r pairing-table}
knitr::kable(
  with(sample_data, table(cell, dex)),
  caption = "每个 cell line 的 untreated/treated 配对结构"
)
```

# 原始计数的文库质控

`qc_library()`只计算透明的样本级汇总；绘图函数返回普通 `ggplot`，所以标题和局部样式仍用 `+` 添加。

```{r library-qc, fig.cap="图 1：原始计数的文库规模、检出基因数和零计数比例。", fig.alt="八个 airway 样本的文库规模、检出基因数与零计数比例分面柱状图。"}
library_metrics <- qc_library(mae, "airway", "counts")
plot_qc_library(library_metrics) +
  labs(title = "Raw-count library QC")
```

这些量适合发现测序深度或检出率明显不同的样本，但不能单独证明某个样本“错误”，也不能替代对实验记录的核查。

# 过滤与方差稳定化

低计数基因会增加多重检验负担，并可能让样本距离受大量近零值影响。这里按 `dex` 分组调用 edgeR
`filterByExpr()` 的薄封装；筛选只定义后续分析的特征集合，不修改原始 `mae`。

```{r filter}
keep <- filter_expr(mae, "airway", group = "dex")
mae_filtered <- mae_subset_features(mae, "airway", names(keep)[keep])
```

过滤后保留 `r format(sum(keep), big.mark = ",")` / `r format(length(keep), big.mark = ",")`
个基因（`r sprintf("%.1f%%", 100 * mean(keep))`）。

方差稳定化用于相关性、PCA 和热图等探索性图形。`blind = FALSE` 让离散度趋势知道设计结构；它不替代原始计数上的差异模型。

```{r vst}
vst <- transform_vst(
  mae_filtered,
  "airway",
  blind = FALSE,
  design = ~ cell + dex
)
mae_vst <- mae_add_assay(mae_filtered, "airway", vst, name = "vst")
```

# 样本关系与离群信号

```{r correlation, fig.cap="图 2：VST 表达的样本 Pearson 相关性，按层次聚类重新排序。", fig.alt="八个 airway 样本的 VST 表达 Pearson 相关性热图。"}
sample_correlation <- qc_correlation(mae_vst, "airway", "vst")
plot_qc_correlation(sample_correlation, cluster = TRUE) +
  labs(title = "VST sample correlation")
```

```{r pca, fig.cap="图 3：VST 表达的前两个主成分；颜色表示处理，形状表示 cell line。", fig.alt="airway 样本的 PCA 散点图，按 dex 着色并按 cell line 设定点形。"}
pca <- reduce_pca(mae_vst, "airway", "vst")
plot_embedding(
  pca,
  sample_data = mae_samples(mae_vst, "airway"),
  colour = "dex",
  shape = "cell",
  label = "SampleName"
) +
  labs(title = "VST principal components")
```

```{r outliers, fig.cap="图 4：基于前五个主成分的稳健距离及 99% 卡方筛查阈值。", fig.alt="八个 airway 样本的稳健 PCA 距离点图，虚线为筛查阈值。"}
outlier_metrics <- qc_outliers(pca, components = 1:5, probability = 0.99)
plot_qc_outliers(outlier_metrics) +
  labs(title = "Robust PCA distance screen")
```

稳健距离标记是需要回看原始记录、比对质量和其它 QC 指标的**审查信号**，不是自动删除样本的规则。本流程不会因为该图移除任何样本。

# 配对差异表达

DESeq2 模型沿用 `~ cell + dex`，并显式提取 `trt - untrt`。这使比较方向不会依赖当前因子水平的偶然顺序。

```{r fit-de}
fit <- de_deseq2(
  mae_filtered,
  "airway",
  design = ~ cell + dex,
  fitType = "parametric",
  quiet = TRUE
)
de_result <- de_deseq2_results(
  fit,
  contrast = c("dex", "trt", "untrt"),
  alpha = 0.05
)
de_results <- de_table(de_result)

fdr_threshold <- 0.05
effect_threshold <- 1
selected <- de_selected(
  de_result,
  fdr = fdr_threshold,
  min_abs_effect = effect_threshold
)
up_count <- sum(selected & de_results$effect > 0)
down_count <- sum(selected & de_results$effect < 0)
```

在 FDR ≤ `r fdr_threshold` 且绝对效应估计 ≥ `r effect_threshold` 的联合阈值下，共有
`r sum(selected)` 个基因入选，其中 `r up_count` 个上调、`r down_count` 个下调。缺失 adjusted p-value
按“不显著”处理。

```{r de-table}
feature_lookup <- mae_feature_data(mae_filtered, "airway")
top_order <- order(de_results$adjusted_p_value, na.last = NA)
top_table <- de_results[top_order[seq_len(min(10L, length(top_order)))], , drop = FALSE]
top_table$symbol <- feature_lookup[top_table$feature_id, "symbol"]
top_table <- top_table[, c(
  "feature_id", "symbol", "effect", "standard_error", "p_value",
  "adjusted_p_value"
)]
knitr::kable(top_table, digits = 4, caption = "按 adjusted p-value 排序的前 10 个基因")
```

# MA、火山图与描述性热图

CRISPLD2（Ensembl `ENSG00000103196`）由原研究预先指定为关注基因，而不是看完当前结果后再挑出的标签。

```{r plotting-inputs}
crispld2 <- "ENSG00000103196"
feature_labels <- stats::setNames(
  feature_lookup$display_label,
  rownames(feature_lookup)
)
feature_labels[crispld2] <- "CRISPLD2"
```

```{r ma-plot, fig.cap="图 5：DESeq2 平均丰度与处理效应的 MA 图；预先标注 CRISPLD2。", fig.alt="airway 差异表达 MA 图，横轴为对数尺度平均丰度，纵轴为处理效应，并标注 CRISPLD2。"}
plot_de_ma(
  de_result,
  fdr = fdr_threshold,
  min_abs_effect = effect_threshold,
  label_features = crispld2,
  feature_labels = feature_labels
) +
  labs(title = "Dexamethasone effect by mean abundance")
```

```{r volcano-plot, fig.cap="图 6：处理效应与原始 p-value 的火山图；颜色由 FDR 与效应阈值共同决定。", fig.alt="airway 差异表达火山图，蓝色为下调、灰色为不显著、橙红色为上调，并标注 CRISPLD2。"}
plot_de_volcano(
  de_result,
  fdr = fdr_threshold,
  min_abs_effect = effect_threshold,
  label_features = crispld2,
  feature_labels = feature_labels
) +
  labs(title = "Dexamethasone differential expression")
```

最后选择 adjusted p-value 最小的 30 个基因，并在 VST 尺度上按行标准化。这里必须显式传入 feature ID；绘图函数不会暗中选择“最显著”基因。

```{r heatmap, fig.height=7, fig.cap="图 7：adjusted p-value 最小的 30 个基因的 VST 行标准化热图。", fig.alt="三十个差异最显著基因在八个 airway 样本中的 VST 行 z-score 热图，按处理分面。"}
heatmap_features <- de_results$feature_id[top_order[seq_len(min(30L, length(top_order)))]]
plot_assay_heatmap(
  mae_vst,
  "airway",
  "vst",
  features = heatmap_features,
  scale = "row",
  cluster_rows = TRUE,
  cluster_columns = TRUE,
  column_split = "dex",
  feature_label = "display_label"
) +
  labs(title = "Top 30 genes (descriptive view)")
```

这张热图在用于拟合和排序的同一批数据上展示，因此只是描述性总结，不是独立验证。确认处理效应仍需要独立队列或有针对性的实验验证。

# 限制、来源与会话信息

本分析只有四个 cell line、每个条件各一次测量；`cell` 配对设计提高了比较效率，但不能估计更广泛人群中的所有变异，也不能证明因果机制。独立过滤、模型假设、基因注释版本和阈值选择都会影响报告结果。

数据来自 airway ExperimentData 包，对应 Himes 等人的研究：*RNA-Seq Transcriptome Profiling Identifies CRISPLD2 as a Glucocorticoid Responsive Gene that Modulates Cytokine Function in Airway Smooth Muscle Cells*（PLoS ONE, 2014；PMID 24926665；GEO GSE52778）。数据包说明见
[Bioconductor airway 手册](https://bioconductor.org/packages/release/data/experiment/manuals/airway/man/airway.pdf)。

本文使用 bulkMAE `r as.character(utils::packageVersion("bulkMAE"))`。完整会话信息如下，便于记录 R、Bioconductor 和后端版本。

若要把 `de_selected()` 和 `de_ranks()`继续用于 ORA 或 GSEA，请阅读
[富集分析教程](enrichment-analysis.html)。

```{r session-info}
sessionInfo()
```
