---
title: "快速入门：从表达矩阵到 bulkMAE 工作流"
author: "bulkMAE"
output:
  rmarkdown::html_vignette:
    toc: true
    number_sections: true
vignette: >
  %\VignetteIndexEntry{快速入门：从表达矩阵到 bulkMAE 工作流}
  %\VignetteEngine{knitr::rmarkdown}
  %\VignetteEncoding{UTF-8}
---

```{r setup, include=FALSE}
knitr::opts_chunk$set(
  collapse = TRUE,
  comment = "#>",
  fig.width = 5.5,
  fig.height = 4,
  dpi = 120,
  fig.retina = 2
)
set.seed(20260825)
library(bulkMAE)
library(ggplot2)
```

# 本文会完成什么

这篇教程用一份小型合成数据，在几分钟内完成一条可执行的核心流程：

1. 从 feature × sample 表达矩阵构建 `MultiAssayExperiment`（MAE）；
2. 检查 experiment、assay 和样本元数据是否按标识符对齐；
3. 在不修改原对象的前提下增加一个用于探索性分析的 assay；
4. 计算文库 QC、运行 PCA，并用标准 ggplot2 语法定制结果；
5. 从样本元数据构建设计矩阵，为后续统计后端准备显式模型。

合成数据只用于教学和复现 bug，没有生物学意义。真实 counts 的过滤、VST、配对 DE、MA/Volcano
和热图请继续阅读 [airway 配对差异分析教程](airway-qc-de.html)。

# 先理解三个显式选择

大多数 bulkMAE 分析函数都会明确接收三个信息：

- `x`：保存数据与元数据的 MAE；
- `experiment`：本次分析使用哪个 `SummarizedExperiment`；
- `assay`：该 experiment 中使用哪一个数值矩阵。

MAE 的 `experiments()` 保存一个或多个实验或数据模态，每个 `SummarizedExperiment` 内的
`assays()` 才保存 counts、log-CPM 等数值层；`colData()` 保存主样本元数据，`sampleMap()` 记录
experiment 列与主样本的对应关系。bulkMAE 在调用分析方法前解析这些关系，让后端看到
feature × sample 矩阵和顺序一致的样本表。

包不会维护隐藏的“分析状态”：分析函数返回后端原生结果；`mae_add_*()` 和
`mae_subset_*()` 等 helper 返回修改后的副本，原对象保持不变。

# 从矩阵构建 MAE

先用 `mae_simulate()` 生成可复现的输入素材，再提取出普通矩阵和两个元数据表。后面的
`mae_from_matrix()` 与用户导入自己表达矩阵时使用的是同一个入口。

```{r prepare-inputs}
fixture <- mae_simulate(
  n_features = 120L,
  n_samples = 8L,
  seed = 20260825L
)

counts <- mae_pull_assay(fixture, "rna", "counts")
sample_data <- mae_samples(fixture, "rna")
feature_data <- mae_feature_data(fixture, "rna")
sample_data$condition <- factor(
  sample_data$condition,
  levels = c("control", "treated")
)
sample_data$batch <- factor(
  sample_data$batch,
  levels = c("batch_a", "batch_b")
)

knitr::kable(
  sample_data[, c("condition", "batch"), drop = FALSE],
  caption = "合成数据的样本设计"
)
```

这里显式固定 reference level，因此后面的 `conditiontreated` 表示 treated 相对 control；用户数据
不能依赖字符排序或上游软件留下的偶然 factor level。

表达矩阵必须有唯一、非缺失的行列名；`sample_data` 的 row name 必须与矩阵列对应，
`feature_data` 的 row name 必须与矩阵行对应。如果上游表格顺序不同，应先按 ID 显式重排：

```{r construct-mae}
sample_data <- sample_data[colnames(counts), , drop = FALSE]
feature_data <- feature_data[rownames(counts), , drop = FALSE]

stopifnot(
  identical(colnames(counts), rownames(sample_data)),
  identical(rownames(counts), rownames(feature_data))
)

mae <- mae_from_matrix(
  expression = counts,
  samples = sample_data,
  row_data = feature_data,
  experiment = "rna",
  assay = "counts"
)

mae_validate(mae, "rna")
mae_experiments(mae)
mae_assays(mae, "rna")
dim(mae_pull_assay(mae, "rna", "counts"))
```

这里创建的是 `r nrow(counts)` features × `r ncol(counts)` samples 的 counts-only MAE。
`mae_validate()`检查公共结构契约；访问器返回已经按 assay 样本顺序对齐的对象：

```{r inspect-alignment}
aligned_counts <- mae_pull_assay(mae, "rna", "counts")
aligned_samples <- mae_samples(mae, "rna")
aligned_features <- mae_feature_data(mae, "rna")

stopifnot(
  identical(colnames(aligned_counts), rownames(aligned_samples)),
  identical(rownames(aligned_counts), rownames(aligned_features))
)

list(
  experiments = mae_experiments(mae),
  assays = mae_assays(mae, "rna"),
  sample_columns = names(aligned_samples),
  feature_columns = names(aligned_features)
)
```

# 无状态地增加一个 assay

原始 counts 适合计算文库规模和拟合 count model；样本相关性和 PCA 应使用经过合适处理的连续尺度。
为了让本教程的分析链不调用可选统计后端，这里计算一个简单的 library-size-scaled log-CPM，
**仅用于 QC 和可视化**。真实分析的探索性图形应采用与方法相符的变换；DESeq2/edgeR 从 counts
建模，limma-voom 则使用由 counts 估计的 voom 表达值和精度权重拟合。

```{r add-assay}
library_size <- colSums(counts)
stopifnot(all(library_size > 0))

log_cpm <- log2(
  sweep(counts, 2L, library_size, "/") * 1e6 + 0.5
)

# 故意打乱输入，展示 mae_add_assay() 会按 feature/sample ID 对齐。
log_cpm_unordered <- log_cpm[
  rev(rownames(log_cpm)),
  rev(colnames(log_cpm)),
  drop = FALSE
]

mae_qc <- mae_add_assay(
  mae,
  "rna",
  value = log_cpm_unordered,
  name = "log_cpm"
)

stopifnot(identical(
  mae_pull_assay(mae_qc, "rna", "log_cpm"),
  log_cpm
))

knitr::kable(
  data.frame(
    object = c("mae", "mae_qc"),
    assays = c(
      paste(mae_assays(mae, "rna"), collapse = ", "),
      paste(mae_assays(mae_qc, "rna"), collapse = ", ")
    )
  ),
  caption = "增加 assay 前后的两个独立对象"
)
```

原对象 `mae` 仍然只有 counts；后续使用包含两个 assay 的 `mae_qc`。这种显式副本避免了函数在
后台改变输入，也让分析脚本能够清楚记录每个数据状态。

# 在正确尺度上检查样本

## 原始 counts 的文库 QC

`qc_library()` 返回透明的样本级汇总：文库规模、检出 feature 数和零值比例。它们适合发现需要
回查的样本，但任何一个指标都不能单独证明样本应该被删除。

```{r library-metrics}
library_metrics <- qc_library(mae_qc, "rna", assay = "counts")
knitr::kable(
  library_metrics,
  digits = 3,
  caption = "原始 counts 的样本级文库指标"
)
```

```{r library-plot, fig.width=3.35, fig.height=4.53, fig.cap="图 1：合成数据中各样本的文库规模、检出 feature 数和零值比例。", fig.alt="八个合成样本的三层分面柱状图，依次展示文库规模、检出 feature 数和零值比例。"}
library_plot <- plot_qc_library(library_metrics) +
  labs(title = "Library-level quality metrics")
library_plot
```

## 连续尺度上的 PCA

`reduce_pca()` 返回原生 `prcomp` 对象，不打开图形设备。这里按 log-CPM 方差选择前 80 个
features；颜色和形状所用的元数据由样本 ID 连接，而不是按行位置猜测。

```{r pca}
pca <- reduce_pca(
  mae_qc,
  "rna",
  assay = "log_cpm",
  top_n = 80L
)

pca_plot <- plot_embedding(
  pca,
  sample_data = mae_samples(mae_qc, "rna"),
  colour = "condition",
  shape = "batch"
) +
  labs(title = "PCA of simulated samples") +
  theme(legend.position = "top")
```

```{r pca-plot, fig.width=3.35, fig.height=2.76, fig.cap="图 2：log-CPM 上方差最高的 80 个 features 的 PCA；颜色表示 condition，形状表示 batch。", fig.alt="八个合成样本的 PCA 散点图，按 control 和 treated 着色，并用点形区分两个 batch。"}
pca_plot
```

PCA 只描述当前数据中的主要变异方向，不能代替设计矩阵、统计模型或批次诊断。真实样本的相关性、
稳健离群距离和审查原则在 airway 教程中有完整示例。

# 在拟合前检查设计矩阵

bulkMAE 不会把“paired”或“batch-corrected”等字符串转换成隐藏模型。公式直接针对已经对齐的
样本元数据求值；`de_design()`只构建设计矩阵，不调用任何 DE 后端。

```{r design-matrix}
design <- de_design(mae_qc, "rna", ~ batch + condition)
knitr::kable(
  design,
  digits = 0,
  caption = "由 ~ batch + condition 生成的设计矩阵"
)
```

设计矩阵的 `r nrow(design)` 行与 assay 样本一致，列为
`r paste(colnames(design), collapse = ", ")`。真正拟合时，应显式记录 formula、coefficient 或
contrast；`de_deseq2()`、`de_edger()`、`de_limma()` 和 `de_dream()` 继续返回各后端的原生对象。

# ggplot 定制与最终尺寸

所有图形构造函数都返回普通 `ggplot`，因此可以继续使用 `+ labs()`、`+ theme()` 和
`+ scale_*()`。对象同时携带建议的最终厘米尺寸：

```{r plot-contract}
inherits(pca_plot, "ggplot")
attr(pca_plot, "bulkmae_dimensions")
```

`theme_bulkmae()` 默认使用 6 pt 文字，但主题不能控制图形设备宽高。本文通过 chunk 的
`fig.width`/`fig.height` 控制嵌入预览；在自己的项目中，用 `plot_save()` 按建议尺寸写出最终文件：

```r
custom_pca <- pca_plot +
  theme_classic(base_size = 6) +
  theme(legend.position = "bottom") +
  scale_colour_manual(values = c(
    control = "#0072B2",
    treated = "#D55E00"
  ))

plot_save("pca.pdf", custom_pca)
```

上面的导出示例会写文件，因此不在 vignette 构建时执行。`plot_save()` 默认 `scale = 1`；期刊指定
宽高时再显式传入 `width`、`height` 和 `units`。

# 下一步

快速入门只覆盖稳定的输入、访问、QC、设计和绘图契约。其它分析按研究问题进入对应接口：

| 目标 | 入口 |
|---|---|
| 真实 RNA-seq QC、过滤、VST 和配对 DE | [airway 配对差异分析教程](airway-qc-de.html) |
| Salmon/kallisto/RSEM 导入 | `import_tximport()` |
| DE 原生后端结果与六列统一视图 | `de_*()`、`de_table()`、`de_ranks()`、`de_selected()` |
| 基因集和调控活性 | `enrich_*()`、`score_*()`、`activity_*()` |
| 批次、共表达、去卷积和临床模型 | `adjust_*()`、`coexpr_*()`、`deconv_*()`、`surv_*()` |
| 完整函数与输入边界 | [在线 reference](https://younthing.github.io/bulkMAE/reference/index.html) 与 [方法指南](https://github.com/Younthing/bulkMAE/tree/main/inst/guides) |

统计后端仍是可选依赖，只在相应 adapter 被调用时检查。项目应记录 MAE 构建代码、ID 版本、assay
尺度、feature 选择、模型公式、contrast、随机种子以及外部资源版本。

本文使用 bulkMAE `r as.character(utils::packageVersion("bulkMAE"))`。完整会话信息如下：

```{r session-info}
sessionInfo()
```
