---
title: "LINCS 反向签名药物假设：连接性分数与图形"
author: "bulkMAE"
output:
  rmarkdown::html_vignette:
    toc: true
    number_sections: true
vignette: >
  %\VignetteIndexEntry{LINCS 反向签名药物假设：连接性分数与图形}
  %\VignetteEngine{knitr::rmarkdown}
  %\VignetteEncoding{UTF-8}
---

```{r setup, include=FALSE}
knitr::opts_chunk$set(
  collapse = TRUE,
  comment = "#>",
  fig.width = 5.5,
  fig.height = 4.2,
  dpi = 120,
  fig.retina = 2,
  fig.align = "center"
)
set.seed(20260913)
library(bulkMAE)
library(ggplot2)
```

# 本文完成什么

本文只回答一个问题：给定一组有方向的 query 基因，哪些化合物签名在
LINCS/CMap 风格的参考库里与它相连，以及连接的方向是反向还是同向。分析入口是
已有的 `drug_query()` 和 `drug_lincs()`；`drug_lincs_table()` 只抽出已经算好的
排名表，不重算 WTCS / NCS / Tau。

完整的 `lincs` / `cmap` 预构建库走 ExperimentHub，体积大，也不适合作为普通
vignette 的运行时依赖。本文因此使用 **诊断用合成签名** 和
`drug_lincs_example()` 这张与 `gess_lincs()` 同列的玩具表。图注写明
hypothesis / diagnostic。这里没有湿实验验证，也没有疗效或用药建议。

生产路径仍然是：

```{r production-path, eval=FALSE}
hits <- drug_lincs(
  query,
  reference_database = "path/to/local_reference.h5",
  sort_by = "NCS",
  tau = FALSE,
  annotations = FALSE
)
ranked <- drug_lincs_table(hits)
```

把 `reference_database` 写成 `"lincs"` 或 `"cmap"` 会触发 signatureSearch 的
缓存下载。教程和默认 CI 都不会那样做。

# 先固定 query，再谈化合物

CMap / LINCS 的 query 是互斥的上调与下调基因集合，不是整张表达矩阵。
`drug_query()` 从有限、具名、且同时包含正负值的统计量里分别取两端。用于真实
LINCS 预构建库时，这些 ID 需要先映射成 human Entrez ID；本教程的合成 ID 只
用于演示切分规则。

```{r query}
statistic <- c(
  gene_up_a = 3.8,
  gene_up_b = 2.6,
  gene_up_c = 1.9,
  gene_up_d = 1.1,
  gene_down_a = -3.4,
  gene_down_b = -2.2,
  gene_down_c = -1.5,
  gene_down_d = -0.8
)
query <- drug_query(statistic, n = 3L)

knitr::kable(
  data.frame(
    set = c("upset", "downset"),
    genes = c(
      paste(query$upset, collapse = ", "),
      paste(query$downset, collapse = ", ")
    ),
    n = c(length(query$upset), length(query$downset))
  ),
  caption = "合成诊断签名切出的互斥 up/down query"
)
```

正值最大的 `r length(query$upset)` 个基因进入 `upset`，负值最小的
`r length(query$downset)` 个基因进入 `downset`。两端必须非空且不相交，否则
`drug_lincs()` 会拒绝搜索。

# 排名表来自已算好的连接性分数

`drug_lincs()` 默认按 **NCS**（normalized connectivity score）排序。WTCS 是
[-1, 1] 的加权连接性分数；NCS 在细胞系和扰动类型内标准化 WTCS；Tau 只在完整
LINCS 参考库上才有跨 query 的解释。教程表同时带这三列，是为了让坐标轴显示
后端真实返回的分数名，不是因为玩具库可以解释 Tau。

```{r ranked-table}
raw <- drug_lincs_example()
ranked <- drug_lincs_table(raw)
n_rows <- nrow(ranked)
n_compounds <- length(unique(ranked$pert))
n_cells <- length(unique(ranked$cell))
score_column <- attr(ranked, "score_column")
n_reverse <- sum(ranked$direction == "Reverse")
n_mimic <- sum(ranked$direction == "Mimic")

knitr::kable(
  utils::head(ranked[, c("pert", "cell", "NCS", "WTCS", "Tau", "direction")], 8L),
  digits = 2,
  caption = "诊断玩具表按 NCS 降序后的前 8 行；Reverse/Mimic 只表示分数符号"
)
```

这张表有 `r n_rows` 行、`r n_compounds` 个化合物和 `r n_cells` 个细胞系。
当前排序列是 `r score_column`。负分 `r n_reverse` 行标成 Reverse，正分
`r n_mimic` 行标成 Mimic。`bulkmae_lincs_source` 为
`r attr(ranked, "bulkmae_lincs_source")`，所以后面三幅图都是诊断图。

`drug_lincs_databases()` 只列出 ExperimentHub 标识，不下载数据库，也不表示
缓存已经存在：

```{r databases}
knitr::kable(
  drug_lincs_databases(),
  caption = "signatureSearch 预构建库的静态目录；access = online_cached"
)
```

# 文献常用图

文献里的 CMap / LINCS 结果通常带三幅图：按连接性分数排列的条形或棒棒糖图、
化合物 × 细胞系热图，以及从反向到同向的瀑布图。包内另外提供 query 上下调
重叠计数图；本文只画前三幅。构造函数只消费已经算好的表，返回未打印的
ggplot，主题为 `theme_bulkmae()`。

先明确要展示的化合物，而不是看完分数再临时挑选：

```{r display-set}
display_compounds <- c(
  "toy_cp_01", "toy_cp_02", "toy_cp_07", "toy_cp_08"
)
```

```{r rank-plot, fig.width=5.5, fig.height=4.4, fig.cap="图 1：诊断玩具表中绝对 NCS 最大的签名棒棒糖图。蓝色为负分（Reverse），橙色为正分（Mimic）。这是假设生成，不是药效。", fig.alt="水平棒棒糖图，化合物与细胞系组合按 NCS 排列，负分蓝色、正分橙色。"}
plot_lincs_rank(ranked, n = 12L) +
  labs(title = "Diagnostic LINCS connectivity ranking")
```

```{r heatmap-plot, fig.width=4.8, fig.height=4.2, fig.cap="图 2：四个事先指定化合物在三个细胞系上的 NCS 热图。蓝色表示与 query 反向，橙色表示同向。分数来自诊断玩具表。", fig.alt="化合物行、细胞系列的发散色热图，中间为白，负 NCS 蓝色，正 NCS 橙色。"}
plot_lincs_heatmap(
  ranked,
  compounds = display_compounds
) +
  labs(title = "Diagnostic compound × cell NCS")
```

```{r waterfall-plot, fig.width=5.8, fig.height=3.8, fig.cap="图 3：同一诊断表按 NCS 从反向到同向排列的瀑布图。纵轴名称是 Normalized connectivity score (NCS)，因为这张表实际排序的是 NCS 而不是 Tau。", fig.alt="柱状瀑布图，化合物从最负的 NCS 排到最正的 NCS，并用蓝橙区分分数符号。"}
plot_lincs_waterfall(ranked, n = 12L) +
  labs(title = "Diagnostic NCS waterfall")
```

如果后端计算了 Tau，把 `score = "Tau"` 传给同一组函数，轴名会改成 `Tau`。
不要在只有 NCS 的结果上把纵轴写成 Tau。

# 能得出什么，不能得出什么

- 负的 NCS / WTCS 只说明参考签名与 query 在这次搜索里方向相反，可以当作
  **反向签名假设**，不能当作化合物会治疗对应表型。
- 玩具表里的细胞系名（MCF7、A549、PC3）只是为了复现文献热图的行列结构；
  分数不是这三株细胞的实验结果。
- Tau 在不完整参考库上没有跨 query 的标准化含义。`drug_lincs(..., tau = TRUE)`
  只应在完整 LINCS 库上打开。
- 重叠计数 `N_upset` / `N_downset` 是 query 基因落在参考签名极端秩次中的个数，
  不是新的富集检验。
- 同一 query 上的 top hits 不是独立验证队列。要做验证，需要另一份参考库、
  另一项实验，或湿实验。

# 复现信息

本文使用 bulkMAE `r as.character(utils::packageVersion("bulkMAE"))`。路线说明见
`docs/agents/p1.3-lincs.md`。完整会话信息：

```{r session-info}
sessionInfo()
```
