---
title: "预后建模：合成随访上的 KM、Cox 与风险分数"
author: "bulkMAE"
output:
  rmarkdown::html_vignette:
    toc: true
    number_sections: true
vignette: >
  %\VignetteIndexEntry{预后建模：合成随访上的 KM、Cox 与风险分数}
  %\VignetteEngine{knitr::rmarkdown}
  %\VignetteEncoding{UTF-8}
---

```{r setup, include=FALSE}
knitr::opts_chunk$set(
  collapse = TRUE,
  comment = "#>",
  fig.width = 5.2,
  fig.height = 3.6,
  dpi = 120,
  fig.retina = 2,
  fig.align = "center"
)
set.seed(20260913)
library(bulkMAE)
library(ggplot2)
invisible(suppressPackageStartupMessages(
  suppressWarnings(loadNamespace("survival"))
))
```

# 本文完成什么

本文只做预后建模这一条主线：预先指定 signature、按分数分层、拟合 Kaplan–Meier 和 Cox，并画出该分析在文献中的三张标准图。`airway`
没有随访。下面先如实说明这一点，再使用**合成、仅供诊断**的 time/event；图注不会把结果写成真实临床队列，更不会写成独立外部验证。

安装完成后，分析与渲染不访问网络。缺少教学依赖时先运行：

```{r install, eval=FALSE}
BiocManager::install(c("airway", "survival"))
```

# 先按问题选方法

```{r method-map, warning=FALSE}
knitr::kable(
  data.frame(
    question = c(
      "风险组或临床分层的生存曲线？",
      "选定变量的风险比与置信区间？",
      "样本风险分数如何分布、是否随结局分开？"
    ),
    input = c(
      "对齐的 time/event + 分层变量",
      "已拟合 coxph 或单变量 Cox 表",
      "已计算的具名风险分数 + 对齐分组"
    ),
    function_name = c(
      "surv_km(); plot_surv_km()",
      "surv_cox()/surv_cox_univariable(); plot_surv_forest()",
      "score_signature(); surv_risk_groups(); plot_surv_risk()"
    ),
    check.names = FALSE
  ),
  col.names = c("问题", "必需输入", "bulkMAE 接口"),
  row.names = FALSE,
  caption = "预后图的最小选择表。时间依赖 ROC 已有 surv_roc()，本文不另加依赖、也不画 ROC。"
)
```

# airway 没有随访

```{r airway-has-no-survival}
data("airway", package = "airway")
airway_columns <- names(SummarizedExperiment::colData(airway))
airway_follow_up <- intersect(
  airway_columns,
  c("time", "event", "survival_time", "os", "OS", "dss", "pfs", "status")
)
```

`airway` 有 `r ncol(airway)` 个样本和
`r format(nrow(SummarizedExperiment::assay(airway, "counts")), big.mark = ",")`
个基因，`colData` 列是
`r paste(airway_columns, collapse = ", ")`。其中与随访相关的列有
`r if (length(airway_follow_up)) paste(airway_follow_up, collapse = ", ") else "0 个"`。
四个 cell line 的 untreated/treated 配对是地塞米松扰动实验，不是预后队列。

下面仍按样本名挂上合成随访，只为演示 `mae_add_sample_data()` 的对齐契约。这些 time/event
由当前 signature 生成，**不是** Himes 等人研究记录的临床结局。

```{r airway-synthetic-follow-up}
counts <- SummarizedExperiment::assay(airway, "counts")
sample_data <- as.data.frame(
  SummarizedExperiment::colData(airway),
  optional = TRUE
)
mae_airway <- mae_from_matrix(
  expression = counts,
  samples = sample_data,
  experiment = "airway",
  assay = "counts"
)
set.seed(20260913)
airway_ids <- rownames(sample_data)
airway_time <- round(stats::rexp(length(airway_ids), rate = 1 / 30), 1L)
airway_event <- as.integer(rep(c(1L, 0L), length.out = length(airway_ids)))
mae_airway <- mae_add_sample_data(
  mae_airway,
  "airway",
  data.frame(
    survival_time = airway_time,
    event = airway_event,
    row.names = airway_ids
  )
)
airway_samples <- mae_samples(mae_airway, "airway")
```

合成列已经按样本名对齐：`r nrow(airway_samples)` 行，
`survival_time` 范围
`r paste(range(airway_samples$survival_time), collapse = "–")`，
事件数 `r sum(airway_samples$event)`。
n = 8 只够检查接口，不够做预后推断，所以正式图改用样本量更大的合成 MAE。

# 用合成队列画标准预后图

`mae_simulate()` 自带合成 `survival_time`、`event` 和 `risk_score`。表达、注释和结局都没有生物学含义，只用来检查打分、分层和绘图是否对齐。

```{r simulate-cohort}
mae_source <- mae_simulate(n_features = 80L, n_samples = 48L, seed = 20260913L)
samples <- mae_samples(mae_source, "rna")
score <- stats::setNames(samples$risk_score, rownames(samples))
set.seed(20260913)
scaled <- as.numeric(scale(score))
samples$survival_time <- round(
  pmin(
    720,
    pmax(20, stats::rexp(length(score), rate = 1 / 180) * exp(-1.15 * scaled))
  ),
  1L
)
samples$event <- as.integer(stats::rbinom(
  length(score),
  size = 1L,
  prob = stats::plogis(0.15 + 1.25 * scaled)
))
mae <- mae_from_matrix(
  expression = mae_pull_assay(mae_source, "rna", "log_expression"),
  samples = samples,
  experiment = "rna",
  assay = "log_expression"
)
```

队列有 `r nrow(samples)` 个样本。`risk_score` 来自模拟器；time/event 再由该分数生成一次，使图能看清接口，而不是先看 p 值再挑基因。真实项目应换成独立随访，以及训练集锁定的 `score_signature()` 权重。

```{r signature-and-groups}
risk_group <- surv_risk_groups(score)
mae <- mae_add_sample_data(
  mae,
  "rna",
  data.frame(
    risk_group = risk_group,
    row.names = names(score)
  )
)
samples <- mae_samples(mae, "rna")
```

`r sum(risk_group == "High")` 个样本分到 High，`r sum(risk_group == "Low")`
个分到 Low。切割用的是当前队列的中位数，因此不能当成已锁定的外部验证阈值。

# Kaplan–Meier

```{r km-fit}
km <- surv_km(
  mae,
  "rna",
  surv_formula("survival_time", "event", predictors = "risk_group")
)
km_diff <- survival::survdiff(
  survival::Surv(survival_time, event) ~ risk_group,
  data = samples
)
km_p <- stats::pchisq(km_diff$chisq, df = length(km_diff$n) - 1L, lower.tail = FALSE)
```

同一合成队列上的 log-rank p 值为 `r format.pval(km_p, digits = 3)`。这只描述当前模拟，不是独立验证。

```{r km-plot, fig.width=4.2, fig.height=3.2, fig.cap="图 1：合成随访上按中位风险分数分层的 Kaplan–Meier 曲线和 number-at-risk。结局由 mae_simulate() 生成，不是真实临床队列。", fig.alt="两条合成风险组的 Kaplan-Meier 曲线、点状删失标记、置信带和曲线下方的 number-at-risk 表。"}
plot_surv_km(km) +
  labs(title = "Synthetic risk groups (diagnostic)")
```

# Cox 森林图

单变量 Cox 使用模拟器写入的 `risk_score`、年龄和处理分组。模型在同一合成队列上拟合。

```{r cox-univariable}
cox_table <- surv_cox_univariable(
  mae,
  "rna",
  time = "survival_time",
  event = "event",
  predictors = c("risk_score", "age", "condition")
)
cox_score <- surv_cox(
  mae,
  "rna",
  surv_formula("survival_time", "event", predictors = "risk_score")
)
concordance <- unname(survival::concordance(cox_score)$concordance)
```

```{r cox-table, warning=FALSE}
knitr::kable(
  cox_table[, c("term", "hazard_ratio", "conf_low", "conf_high", "p_value", "n", "events")],
  digits = 3,
  row.names = FALSE,
  caption = "合成队列上预先指定变量的单变量 Cox 表"
)
```

合成 `risk_score` 的单变量 C-index 为
`r format(concordance, digits = 3)`。这是 apparent discrimination，用的是拟合同一批样本，不是外部验证。

```{r forest-plot, fig.width=4.4, fig.height=2.6, fig.cap="图 2：合成队列上预先指定变量的单变量 Cox 森林图。横轴是风险比；条带是置信区间。不是独立队列验证。", fig.alt="合成 risk_score、年龄和处理分组的对数轴风险比点和置信区间，右侧写着 HR 与区间。"}
plot_surv_forest(
  cox_table,
  term_labels = c(
    risk_score = "Risk score",
    age = "Age",
    conditiontreated = "Condition: treated"
  )
) +
  labs(title = "Univariable Cox (synthetic outcomes)")
```

# 风险分数与结局

```{r risk-plot, fig.width=3.4, fig.height=2.8, fig.cap="图 3：合成风险分数按合成事件状态分组的箱线图。分组和分数来自同一模拟队列，只用于检查对齐。", fig.alt="按合成事件 0/1 分组的风险分数箱线图。"}
event_group <- factor(
  samples[names(score), "event"],
  levels = c(0, 1),
  labels = c("Censored", "Event")
)
names(event_group) <- names(score)
plot_surv_risk(score, group = event_group, type = "box") +
  labs(title = "Synthetic score by event status")
```

# 限制与来源

- `airway` 没有真实随访。挂到 airway 上的 time/event，以及 `mae_simulate()` 的生存列，都是合成诊断数据。
- 8 个 airway 样本不能支持预后结论。图 1–3 来自 n = `r nrow(samples)` 的模拟队列。
- 中位分层、单变量 Cox 和 C-index 都在同一队列上计算，不是锁定模型后的外部验证。
- 未引入 LINCS、对接或新的富集封装。时间依赖 ROC 可在有 `timeROC` 时用已有 `surv_roc()`，本文跳过。

数据：Bioconductor airway ExperimentData 包（Himes 等，PLoS ONE 2014；PMID 24926665；GEO GSE52778）只用于证明它没有随访。图中结局来自 `mae_simulate()`。

# 实际项目需要记录

- 随访时间单位、事件编码和删失定义；
- signature 权重是否来自独立训练集，以及 center/scale 是否冻结；
- 风险组切割是预先指定还是在当前队列估计；
- Cox 公式、协变量和比例风险检查；
- 若声称外部验证，必须另有独立队列。

本文使用 bulkMAE `r as.character(utils::packageVersion("bulkMAE"))`。完整会话如下：

```{r session-info}
sessionInfo()
```
