---
title: "airway 调控活性：样本级推断与图形"
author: "bulkMAE"
output:
  rmarkdown::html_vignette:
    toc: true
    number_sections: true
vignette: >
  %\VignetteIndexEntry{airway 调控活性：样本级推断与图形}
  %\VignetteEngine{knitr::rmarkdown}
  %\VignetteEncoding{UTF-8}
---

```{r setup, include=FALSE}
knitr::opts_chunk$set(
  collapse = TRUE,
  comment = "#>",
  fig.width = 7,
  fig.height = 4.8,
  dpi = 120,
  fig.retina = 2,
  fig.align = "center"
)
set.seed(20260912)
library(bulkMAE)
library(ggplot2)
invisible(suppressPackageStartupMessages(
  suppressWarnings(loadNamespace("decoupleR"))
))
invisible(suppressPackageStartupMessages(
  suppressWarnings(loadNamespace("DESeq2"))
))
```

# 本文完成什么

本文接续 [airway QC 与配对差异分析](airway-qc-de.html)：使用同一份真实 counts、同一个
`~ cell + dex` 设计和同一个 `trt − untrt` 处理方向，演示**调控活性推断**（transcription-factor /
regulator activity），而不是 GO/KEGG 富集。富集检验集合是否过代表；活性方法用带方向的
regulator–target 网络，从表达矩阵估计每个样本上每个 regulator 的活性分数。

安装完成后，分析与渲染不访问网络。缺少教学依赖时先运行：

```{r install, eval=FALSE}
BiocManager::install(c("airway", "DESeq2", "decoupleR"))
```

# 先按问题选方法

```{r method-map, warning=FALSE}
knitr::kable(
  data.frame(
    question = c(
      "阈值选出的基因是否在某集合中过多？",
      "集合成员是否集中在完整排序的一端？",
      "每个样本上 regulator 的带权活性是多少？"
    ),
    input = c(
      "入选基因 + 全部受检基因背景",
      "全部受检基因的有方向统计量",
      "有限表达矩阵 + 带方向的 regulator–target 网络"
    ),
    function_name = c(
      "enrich_ora(); enrich_go(method = 'ora')",
      "enrich_gsea()/enrich_fgsea(); enrich_go(method = 'gsea')",
      "activity_decouple(); activity_tf(); activity_progeny()"
    ),
    check.names = FALSE
  ),
  col.names = c("问题", "必需输入", "bulkMAE 接口"),
  row.names = FALSE,
  caption = "富集与调控活性不是同一统计问题"
)
```

`activity_tf()` / `activity_progeny()` 会通过 OmniPath 拉取 CollecTRI、DoRothEA 或 PROGENy，因此
**不在本离线教程中调用**。下面用真实 airway 表达，配一份**诊断用合成网络**，走
`activity_decouple()` 的 ULM 路径。合成网络没有生物学来源，不能当成糖皮质激素 regulon。

# 重建同一份 airway 表达矩阵

```{r airway-mae}
data("airway", package = "airway")

counts <- SummarizedExperiment::assay(airway, "counts")
sample_data <- as.data.frame(
  SummarizedExperiment::colData(airway),
  optional = TRUE
)
feature_data <- as.data.frame(
  SummarizedExperiment::rowData(airway),
  optional = TRUE
)[, c("gene_id", "gene_name", "symbol", "gene_biotype"), drop = FALSE]

sample_data$dex <- factor(sample_data$dex, levels = c("untrt", "trt"))
sample_data$cell <- factor(sample_data$cell)
feature_data$display_label <- as.character(feature_data$symbol)
missing_label <- is.na(feature_data$display_label) |
  !nzchar(feature_data$display_label)
feature_data$display_label[missing_label] <- feature_data$gene_id[missing_label]
feature_data$display_label <- make.unique(feature_data$display_label)

mae <- mae_from_matrix(
  expression = counts,
  samples = sample_data,
  row_data = feature_data,
  experiment = "airway",
  assay = "counts"
)
keep <- filter_expr(mae, "airway", group = "dex")
mae_filtered <- mae_subset_features(mae, "airway", names(keep)[keep])
vst <- transform_vst(
  mae_filtered,
  "airway",
  blind = FALSE,
  design = ~ cell + dex
)
mae_vst <- mae_add_assay(mae_filtered, "airway", vst, name = "vst")
```

对象仍是四个 cell line 各一对 untreated / treated 样本，共
`r ncol(vst)` 个样本；过滤后保留 `r format(sum(keep), big.mark = ",")` 个基因。活性推断使用 VST
矩阵，因为它有限且适合线性模型；它不替代原始 counts 上的差异表达。

# 诊断用合成网络与 ULM 活性

ULM 把每个样本的表达对 regulon 成员做单变量线性回归，返回的 `score` 是该方法的活性估计
（*t* 统计量），**不是** NES，也不是 ORA/GSEA 的富集分数。网络在这里是教学夹具：六个合成
regulator，各 25 个带符号靶基因，靶基因取过滤后表达矩阵的前 150 个 feature ID。

```{r synthetic-network}
features <- rownames(mae_pull_assay(mae_vst, "airway", "vst"))
network <- data.frame(
  source = rep(sprintf("synth_TF%02d", 1:6), each = 25L),
  target = features[seq_len(150L)],
  weight = rep(c(1, 1, -1, 1, -1, -1), each = 25L),
  stringsAsFactors = FALSE
)

activity <- suppressMessages(activity_decouple(
  mae_vst,
  "airway",
  network = network,
  assay = "vst",
  statistics = "ulm",
  method_args = list(NULL),
  consensus = FALSE,
  mor = "weight",
  min_size = 10L
))
activity_scores <- activity_matrix(activity, statistic = "ulm")
mae_activity <- mae_add_experiment(
  mae_vst,
  value = activity_scores,
  name = "regulator_activity",
  assay_name = "ulm",
  source_experiment = "airway"
)
sample_info <- mae_samples(mae_vst, "airway")
```

ULM 为 `r nrow(activity_scores)` 个合成 regulator × `r ncol(activity_scores)` 个样本给出完整活性网格。
`activity_matrix()` 只按名称把长表变成矩阵，再回填 MAE；它不改写分数含义。

# 文献常用活性图

下列图都从已经算好的 `activity` 长表构造，不再重新推断。`sources` 在查看本次 *p*-value 之前固定为
全部六个合成 regulator，或事先写明的子集。airway 只有 8 个样本，图注按**诊断演示**阅读，不能外推到
真实 TF 生物学。

```{r heatmap, fig.width=7.2, fig.height=5.2, fig.cap="图 1：六个诊断用合成 regulator 在 8 个 airway 样本上的 ULM 活性分数。顶栏是 dex 与 cell line 表型，不是独立验证。发散色表示带符号的活性估计，不是富集 NES。", fig.alt="合成 regulator 对 airway 样本的 ULM 活性热图，顶栏标注处理和细胞系。"}
plot_activity_heatmap(
  activity,
  sources = sprintf("synth_TF%02d", 1:6),
  sample_data = sample_info,
  annotation = c("dex", "cell"),
  cluster_rows = TRUE,
  cluster_columns = FALSE
) +
  labs(title = "Diagnostic ULM activity (synthetic regulons)")
```

```{r rank, fig.width=6.5, fig.height=4.2, fig.cap="图 2：六个合成 regulator 的样本平均 ULM 活性。排序只用于描述本次诊断网络，不是对真实转录因子的排名。", fig.alt="六个合成 regulator 平均 ULM 活性的棒棒糖图，正负用不同颜色。"}
rank_sources <- sprintf("synth_TF%02d", 1:6)
plot_activity_rank(activity, sources = rank_sources) +
  labs(title = "Mean ULM activity across airway samples")
```

```{r sample, fig.width=6.8, fig.height=4.4, fig.cap="图 3：事先选定的两个合成 regulator 在 untreated / treated 上的样本级 ULM 活性。每组 4 个点；箱线只是描述性摘要。", fig.alt="两个合成 regulator 按地塞米松分组的样本级活性箱线图，带抖动点。"}
plot_activity_sample(
  activity,
  sources = c("synth_TF01", "synth_TF03"),
  sample_data = sample_info,
  group = "dex",
  geom = "boxplot"
) +
  labs(title = "Sample-level ULM activity by dex")
```

`activity_contrast()` 不调用新的后端。它只对已经得到的样本活性做 `trt − untrt` 的组均值差，并用
Welch *t* 检验描述该差。在 4 对样本上，这些 *p*-value 只是诊断量，不是独立队列里的 TF 发现。

```{r contrast}
contrast <- activity_contrast(
  activity,
  sample_data = sample_info,
  group = "dex",
  reference = "untrt",
  target = "trt",
  statistic = "ulm"
)
contrast_display <- contrast[order(contrast$p_value, na.last = TRUE), , drop = FALSE]
```

```{r contrast-table}
knitr::kable(
  contrast_display,
  digits = 3,
  row.names = FALSE,
  caption = "合成 regulator 的 trt − untrt 平均活性差（Welch，BH 校正）"
)
```

```{r volcano, fig.width=6.5, fig.height=4.8, fig.cap="图 4：合成 regulator 的组间活性差火山图。横轴是平均 ULM 活性差，纵轴是该两组比较的原始 p-value 的 −log10；颜色用 BH FDR 与效应阈值，二者不是同一条线。n = 4 对，仅作诊断。", fig.alt="六个合成 regulator 的活性差火山图，点按 FDR 与效应阈值着色。"}
plot_activity_volcano(
  contrast,
  fdr = 0.05,
  min_abs_effect = 0,
  label_sources = c("synth_TF01", "synth_TF03")
) +
  labs(title = "Diagnostic dex contrast of ULM activity")
```

# 限制与复现

- 表达来自 Himes 等 airway RNA-seq（`airway` ExperimentData；n = 8，四对 cell line）。
- 网络是诊断用合成 regulon，不是 CollecTRI、DoRothEA、PROGENy 或任何文献 curated 资源。
- ULM `score` 是活性估计（线性模型 *t*），不要写成 NES、ORA 或通路富集。
- 组间 *p*-value 来自样本活性的 Welch 比较，样本量很小，不能当作发现声明。
- 本文不覆盖生存/预后、LINCS 药物假说、MEGENA/CEMiTool，也不再包一层 DoRothEA 外壳。

需要真实 TF / 通路资源时，在已审查的离线缓存或可声明的 OmniPath 会话中调用
`activity_tf()` 或 `activity_progeny()`，并记录资源版本。本教程使用 bulkMAE
`r as.character(utils::packageVersion("bulkMAE"))`。

```{r session-info}
sessionInfo()
```
